臺灣臺中地方法院民事判決　　　　　　　98年度訴字第2174號
原　　　告　邱柏宇
即反訴被告
訴訟代理人　邱藍田
被　　　告　問鼎市政管理委員會
即反訴原告
法定代理人　陳鴻章
被　　　告　黃啟文
即反訴原告
被　　　告　游伯文
即反訴原告
共　　　同　廖志堯律師
訴訟代理人
上列當事人間請求確認會議決議無效事件，本院於民國100年4月
21日言詞辯論終結，判決如下：
    主      文
確認被告問鼎市政管理委員會於民國九十八年二月七日所召開之
九十八年區分所有權人會議決議無效。
確認被告問鼎市政管理委員會於民國九十八年七月二十六日所召
開之七月份第二次臨時管理委員會會議決議無效。
確認被告問鼎市政管理委員會於民國九十八年十月十八日所召開
之九十八年臨時區分所有權人會議決議無效。
確認被告問鼎市政管理委員會於民國九十九年二月二十七日所召
開之九十九年區分所有權人會議決議無效。
確認被告問鼎市政管理委員會，於民國九十九年三月五日所召開
之第三屆新任委員管理委員會議決議無效。
原告其餘之訴駁回。
訴訟費用由原告負擔五分之一，餘由被告負擔。
反訴原告之反訴駁回。
反訴訴訟費用由反訴原告負擔。
    事實及理由
壹、本訴部份：
甲、程序方面：
一、按法定代理人代理權消滅者，訴訟程序在有法定代理人承受
    其訴訟以前當然停止；第168條至第172條及前條所定之承受
    訴訟人，於得為承受時，應即為承受之聲明；聲明承受訴訟
    ，應提出書狀於受訴法院，由法院送達於他造。民事訴訟法
    第170條、第175條第1項、176條分別定有明文。查本件訴訟
    繫屬時被告之法定代理人為黃啟文，嗣於訴訟程序進行中，
    被告之法定代理人於民國99年12月26日變更為陳鴻章，此有
    問鼎市政社區（下稱系爭社區）99年12月26日區分所有權人
    會議紀錄、100年1月2日第四屆第一次管理委員會會議紀錄
    影本各1份在卷足參，經陳鴻章具狀聲明承受訴訟，核無不
    合，應予准許，先予明。
二、按訴狀送達後，原告不得將原訴變更或追加他訴，但請求之
    基礎事實同一者，或該訴訟標的對於數人必須合一確定時，
    追加其原非當事人之人為當事人者，不在此限，民事訴訟法
    第255條第1項第2款、第5款分別定有明文。再按原告於判決
    前，得撤回訴之一部或全部，但被告已為本案之言詞辯論者
    ，應得其同意，民事訴訟法第262條第1項亦有明文。查本件
    原告起訴時先位聲明「 (一)確認被告問鼎市政管理委員會
    於98年6月28日之會議決議不存在；(二)確認被告問鼎市政
    管理委員會於98年7月26日之會議決議不存在。」。嗣於訴
    訟進行中，撤回確認被告問鼎市政管理委員會於98年6月28
    日之會議決議不存在部份之訴訟，並當庭得被告之同意，揆
    諸前揭條文，應予准許。又經數次訴之聲明追加、變更，嗣
    於100年4月21日以民事總辯論意旨狀變更聲明為「一、先位
    部份：(一)確認被告問鼎市政管理委員會，於98年2月7日之
    會議無效，決議不存在。(二)確認被告問鼎市政管理委員會
    ，於98年7月26日之會議無效，決議不存在。(三)確認被告
    問鼎市政管理委員會，於98年10月18日之會議無效，決議不
    存在。(四)確認被告問鼎市政管理委員會，於99年2月27日
    及99年3月5日之會議無效，決議不存在。(五)確認被告問鼎
    市政管理委員會與被告主任委員黃啟文，自98年7月26日至
    99年11月30日間之委任關係不存在。二、備位部份：(一)被
    告問鼎市政管理委員會於98年7月26日之會議：『案由一決
    議(一)解除主任委員邱柏宇職務。決議(四)新任主任委員黃啟文
    副主任委員游伯文』之決議，應予撤銷。(二)被告問鼎市政
    管理委員會於98年10月18日之會議決議，應予撤銷。(三)被
    告問鼎市政管理委員會，於99年2月27日及99年3月5日之會
    議決議，應予撤銷。( 四)被告問鼎市政管理委員會與被告
    主任委員黃啟文，自98 年7月26日至99年11月30日之委任關
    係不存在。」，並追加被告游伯文。核原告所為，係屬訴之
    變更、追加，而均係基於無召集權人召開管理委員會而致會
    議無效、決議不存在之同一事實，其請求之基礎事實自屬同
    一，且係基於訴訟標的對於數人必須合一確定，追加原非當
    事人之被告游伯文為當事人，並不甚礙被告之防禦與訴訟之
    終結，揆諸上揭規定為法所許，應予准許。
乙、實體方面：
一、原告主張：
  (一)系爭社區於97年1月13日，由起造人召開第一次區分所有權
    人會議，並選出第一屆管理委員成立管理委員會，該次會議
    選任訴外人楊碧雲為主任委員，其任期為97年1月13日起至
    98年1月12日屆滿，依照公寓大廈管理條例第29條第4項及系
    爭社區規約第7條四之規定，訴外人楊碧雲當自97年1月12日
    起，喪失系爭社區管理委員會之主任委員資格。惟訴外人楊
    碧雲竟仍於97年2月7日召開第一屆區分所有權人會議，並選
    出第二屆管理委員組成管理委員會，則97年2月7日之第一屆
    區分所有權人會議顯係無召集權人所召集之會議，非公寓大
    廈管理委員會合法成立之意思機關，自不能為有效之決議，
    且在形式上亦屬不備成立要件之會議，其所為之決議當然自
    始完全無決議之效力，無待法院撤銷，於此情形，即屬依法
    提起確認該會議決議不存在之訴以資救濟之範疇。
  (二)另以訴外人賴坤東為召集人，於98年7月26日所召開之系爭
    社區臨時管理委員會會議，並未依系爭社區規約第6條二之
    規定，經2分之1以上委員簽署，並以該簽署書為據，向時任
    主任委員之原告請求召開會議，在原告並無因故不能執行職
    務之情況下，時任副主任委員之賴坤東即無權擅自代理召集
    本次會議，故本次會議自亦為無召集權人所召開。且本次會
    議連署書議題內容為「委員會職務調整案」，並非系爭社區
    規約第6條二所載之「發生重大事故有即時處理之必要」之
    情形，又其中參與表決之管理委員林文貞、廖福浚委託書為
    事後臨訟製作，且委託非同選區之住戶，違反系爭社區規約
    第6條五之規定，又管理委員林文貞之委託書屬空白委託，
    是當時管理委員廖福浚、林文貞之委託均為無效，是該次會
    議7位贊同票中，應扣除上述2位無效代理，未達可決之8位
    ，該次罷免決議亦應不存在。
  (三)再由被告黃啟文於98年10月18日，所召開之系爭社區臨時區
    分所有權人會議自始即未依照公寓大廈管理條例第25條第2
    項第2款、系爭社區規約第5條第2項後段之規定，經5分之1
    以上區分所有權人連署請求召開會議，且該次會議之召集公
    告係以無召集權之被告問鼎市政管理委員會之名義為之，並
    未由有召集權人暨法定代理人簽署，又由於主管機關未核發
    區分所有權人名冊，故該次會議亦未依系爭社區規約第3八
    之規定，依名冊通知各區分所有權人，再該次會議紀錄亦未
    依公寓大廈管理條例第32條第3項之規定，送達各區分所有
    權人，是98年10月18之臨時區分所有權人會議亦應無效，該
    次會議所為之決議即不存在。
  (四)由於98年2月7日之系爭社區第一屆區分所有權人會議係由無
    召集權之訴外人楊碧雲所召集，其所為之決議當然自始完全
    無決議之效力，業據前述，故該選任第二屆管理委員會之決
    議（任期自98年2月7日起至99年2月6日止）亦同屬不存在。
    而被告黃啟文經選任為第二屆管理委員，姑且不論其嗣後被
    選任為主任委員資格之合法性如何，其任期均業已於99年2
    月7日屆滿，不具委員之資格，卻仍於99年2月27日召開區分
    所有權人會議，為無召集權人召開之會議，其所為之會議決
    議當然無效，其選任第三屆管理委員之決議亦屬無效，故被
    告黃啟文以第三屆管理委員會主任委員身分所召開之99年3
    月5日之新任委員任職會議，亦為無召集權人所召開，亦同
    屬無效。
  (五)承前所述，被告問鼎市政管理委員會之會議既為無召集權人
    所召開，為無效之會議，選認被告黃啟文之決議當然不存在
    ，故被告問鼎市政管理委員會與被告黃啟文間之委任關係不
    存在。
  (六)綜上，爰依民事訴訟法第247條之規定，提起本件訴訟，請
    求確認會議決議無效及被告問鼎市政管理委員會與被告黃啟
    文間之委任關係不存在。並聲明：一、先位部份：(一)確認
    被告問鼎市政管理委員會，於98年2月7日之會議無效，決議
    不存在。(二)確認被告問鼎市政管理委員會，於98年7月26
    日之會議無效，決議不存在。(三)確認被告問鼎市政管理委
    員會，於98年10月18日之會議無效，決議不存在。(四)確認
    被告問鼎市政管理委員會，於99年2月27日及99年3月5日之
    會議無效，決議不存在。(五)確認被告問鼎市政管理委員會
    與被告主任委員黃啟文，自98年7月26日至99年11月30日間
    之委任關係不存在。二、備位部份：(一)被告問鼎市政管理
    委員會於98年7月26日之會議：『案由一決議(一)解除主任委
    員邱柏宇職務。決議(四)新任主任委員黃啟文副主任委員游伯
    文』之決議，應予撤銷。(二)被告問鼎市政管理委員會於98
    年10月18日之會議決議，應予撤銷。(三)被告問鼎市政管理
    委員會，於99年2月27日及99年3月5日之會議決議，應予撤
    銷。(四)被告問鼎市政管理委員會與被告主任委員黃啟文，
    自98年7月26日至99年11月30日之委任關係不存在。
二、被告則辯以：
  (一)依照公寓大廈管理條例第29條第4項之適用上，應以「未再
    選任」為其要件，對照同條例第20條第2項，亦可知管理委
    員會改組時，若移交係在任期屆滿之後，亦以拒絕移交者，
    方自任期屆滿日起，視同解任，系爭社區既非日期屆滿「未
    再選任」，自不合於該條規定之情形。且參酌公司法第195
    條第2項之規定，並依公寓大廈管理條例第1條第2項、系爭
    社區規約第21條八之規定，應合理解釋系爭社區第一屆管理
    委員延長其執行職務，至第二屆管理委員會於98年2月17日
    就任為止，故本件原告爭執系爭社區於98年2月7日所召開之
    區分所有權人會議，因訴外人楊碧雲之第一屆主任委員任期
    屆滿視同解任，為無召集權人所召集之會議，應屬無效或不
    存在云云，委不足採。
  (二)依系爭社區規約第6條二之規定，召開臨時管理委員會之情
    形有二，其一為發生重大事故有及時處理之必要；另一則為
    經2分之1以上委員請求招召開之情形，原告主張後者亦須符
    合「發生重大事故有及時處理之必要」云云，不足採取。再
    依系爭社區規約召開臨時管理委員會之規定內容以觀，主任
    委員經2分之1以上委員連署請求召開時，即負有儘速召開管
    理委員會之責，別無裁量權限，解釋上該請求不過使主任委
    員知悉而得按時出席即為已足。而被告問鼎市政管理委員會
    於98年7月26日所召開之臨時管理委員會既以張貼公告方式
    及由管理公司以電子郵件通知住戶及所有管理委員知悉，原
    告不得諉為不知，原告知悉後仍不召開會議，由時任被告問
    鼎市政管理委員會之副主任委員賴坤東，依系爭社區規約第
    9條五擔任主席召開會議，於法並無不合。
  (三)系爭社區係於98年9月間，經區分所有權人5分之1以上及其
    區分所有權比例合計5分之1以上，以書面載明召集之目的及
    理由請求召集，並經公告方式所召開，惟因98年10月7日之
    會議出席比例未達法定人數，是被告問鼎市政管理委員會公
    告依照公寓大廈管理條例第32條之規定，另於同月18日重新
    召集會議，故98年10月18日所召開之問鼎市政98年區分所有
    權人會議，於法亦無不合。
  (四)被告問鼎市政管理委員會為解決第二屆、第三屆管理委員合
    法性問題，第三屆管理委員於本件訴訟進行中總辭，並於99
    年12月26日召開區分所有權人會議，選任第四屆管理委員，
    並選任訴外人陳鴻章為主任委員，是原告提起本件訴訟已無
    確認利益。
  (五)綜上所述，並聲明：原告之訴駁回。
三、兩造不爭執事項：
  (一)系爭社區於98年2月7日區分所有權人會議由訴外人楊碧雲召
    集，並選出第2屆管理委員11名，原告與被告黃啟文均為管
    理委員，原告另於98年2月17日經選任為主任委員。
  (二)被告管理委員會於98年7月26日召開98年7月份第2次臨時管
    理委員會，會議中討論「委員職務調整」議案，並決議解除
    主任委員邱柏宇職務及新選任黃啟文為主任委員。
  (三)系爭社區98年10月18日召開區分所有權人臨時會議，決議罷
    免原告管理委員職務。
  (四)系爭社區98年3月、4月、5月份管理委員會，原告均委任其
    父邱藍田代理出席會議。
  (五)就系爭大樓有關區分所有權人會議及管理委員會會議之爭執
    ，兩造除本件所列的爭執事項外，均不得再提出其他爭點；
    另除於本件訴訟爭執外，基於公益層面之程序利益保護原則
    考量，兩造同意日後均不再提起其他任何訴訟爭執。
四、得心證之理由：
  (一)按確認法律關係之訴，非原告有即受確認判決之法律上利益
    者，不得提起之，民事訴訟法第247條第1項定有明文。所謂
    即受確認判決之法律上利益，係指法律關係之存在與否不明
    確，原告主觀上認其在法律上之地位有不妥之狀態存在，且
    此種不妥狀態，能以確認判決將之除去者而言（最高法院52
    年臺上字第1237號判例意旨參照）。又確認法律關係成立或
    不成立之訴，以確認現在之法律關係為限，如已過去或將來
    應發生之法律關係，則不得為此訴之標的（最高法院49年臺
    上字第1813號判例意旨參照），但過去不成立之法律關係，
    延至目前仍繼續不存在時，仍不失為現在之法律關係。如對
    於該法律關係存在與否，有即受確認判決之法律上利益者，
    自非不得對之提起確認之訴（最高法院92年度臺上字第496
    號判決意旨參照）。經查：
  (1)查，被告黃啟文係於98年2月7日，經系爭社區區分所有權人
    會議選任為第二屆管理委員會之管理委員，並於同年7月26
    日之臨時管理委員會中，經選任為主任委員，嗣於99年2 月
    27日所召開之99年區分所有權人會議，經再度推選續任主任
    委員，第三屆主任委員任期為99年3月1日至99年12月31日止
    。然因原告質疑第二屆及第三屆區分所有權人會議之合法性
    ，被告問鼎市政社區管理委員會第三屆管理委員遂於99年12
    月26日總辭，並再召開臨時區分所有權人會議，選任第四屆
    之管理委員，經選任訴外人陳鴻章為主任委員，此有問鼎市
    政社區98年區分所有權人會議紀錄（參見本院卷第33頁至第
    35頁）、問鼎市政7月份第2次臨時管理委員會會議紀錄（參
    見本院卷第56頁至第60頁）、問鼎市政社區99年區分所有權
    人會議紀錄（參見本院卷第290頁至第297頁）、問鼎市政社
    區99年第1次臨時區分所有權人會議各1份在卷可稽，且為兩
    造所不爭執，堪信為真實。是可知被告黃啟文自99年12  月
    26日起，已非被告問鼎市政管理委員會之管理委員或主任委
    員，即便99年12月26日之會議效力有所爭議，然第三屆管理
    委員之任期亦僅到99年12月31日止，被告黃啟文管理委員暨
    主任委員之身分均已不存在，是現時被告黃啟文與被告問鼎
    市政管理委員會之間並無委任關係存在，而原告為98年2 月
    7日第一屆區分所有權人會議所選任之管理委員，並於同年2
    月17日經管理委員間以相互推舉之方式選為主任委員，即便
    未經決議改選職務或罷免，原告之管理委員任期亦已於99年
    2月6日任滿，是原告與被告問鼎市政管理委員會間就委任原
    告為管理委員級主任委員之法律關係並不因確認被告黃啟文
    與被告問鼎市政管理委員會間委任關係存在與否之判決而當
    然回復，是其主觀上認其法律上地位不妥之狀態，並不能以
    確認判決將其除去，則原告請求確認被告問鼎市政管理委員
    會與被告主任委員黃啟文，自98年7月26日起至99年11 月30
    日間之委任關係不存在，即為對於過去而非現存之法律關係
    所為之爭執，亦無使原告現時之法律上地位產生不安之狀態
    可言，原告就此部份之訴訟，自無提起確認判決之法律上利
    益可言，應予駁回。
  (2)又原告提起本件訴訟，請求確認被告問鼎市政管理委員會於
    98年2月7日、98年7月26日、98年10月18日、99年2月27日及
    99年3月5日之會議無效，及其決議不存在之訴訟，而原告為
    問鼎市政社區之區分所有權人，且為98年2月7日第一屆區分
    所有權人會議所選任之管理委員，並於同年2月17日經管理
    委員間以相互推舉之方式選為主任委員，此有原告提出之問
    鼎市政社區98年區分所有權人會議紀錄、問鼎市政社區第二
    屆新任委員任職會議紀錄各1份在卷可稽（參見本院卷第33
    頁至第35頁、第36至第37頁），且為被告所不爭執，堪信為
    真實。是原告主張上開會議無效，決議之存在與否，會使原
    告當時身為系爭社區管理委員暨主任委員，及當時其基於主
    任委員地位所為之行為效力等私法上地位有受侵害之危險，
    此危險並得以提起對於被告之確認判決除去。原告就前揭部
    份提起本件確認之訴，即有確認利益，先予敘明。
  (二)系爭社區第二屆管理委員會係由98年2月7日所召開之第一屆
    區分所有權人會議所選出，第二屆管理委員會組成是否合法
    經影響被告問鼎市政管理委員會往後所召集之會議是否合法
    存在有效，而原告今對於該次會議是否為無召集權之訴外人
    楊碧雲所召集，而有決議不存在或無效之情事有所爭執，故
    本件之爭點厥為：98年2月7日所召開之第一屆區分所有權人
    會議是否由無召集權之訴外人楊碧雲所召集，而有決議不存
    在或無效之情事？經查：
  (1)按公寓大廈管理委員會為人的組織體，區分所有權人會議為
    其最高意思機關。其區分所有權人會議之召集程序或決議方
    法，違反法令或章程時，依公寓大廈管理條例第1條第2項規
    定，固應適用民法第56條第1項撤銷總會決議之規定，由區
    分所有權人請求法院撤銷區分所有權人會議之決議。惟區分
    所有權人會議如係由無召集權人所召集而召開，既非公寓大
    廈管理委員會合法成立之意思機關，自不能為有效之決議，
    且在形式上亦屬不備成立要件之會議，其所為之決議當然自
    始完全無決議之效力。於此情形，即屬依法提起確認該會議
    決議不存在之訴以資救濟之範疇，而非在上述撤銷會議決議
    之列（最高法院92年度臺上字第2517號判決意旨可資參照）
    。另按前項管理委員、主任委員及管理負責人任期屆滿未再
    選任或有第20條第2項所定之拒絕移交者，自任期屆滿日起
    ，視同解任，公寓大廈管理條例第29條第4項定有明文。再
    系爭社區規約第7條四之規定，主任委員、副主任委員、及
    財務委員之任期，為期一年，連選得連任一次。經查系爭社
    區係於97年1月13日，由起造人召開第一次區分所有權人會
    議，並選出第一屆管理委員成立管理委員會，選任訴外人楊
    碧雲為主任委員，此有問鼎市政社區第一屆第一次區分所有
    權人會議紀錄1份在卷足參（參見本院卷第38頁至第40頁）
    ，揆諸前揭規約第7條四之規定，訴外人楊碧雲擔任系爭社
    區主任委員之任期為97年1月13日起，至98年1月12日止，而
    訴外人楊碧雲於任期屆滿前，並未召開或通知定期召開區分
    所有權人會議選任下屆管理委員，自屬公寓大廈管理條例第
    29 條第4項所載之「任期屆滿未再選任」，訴外人楊碧雲之
    主任委員職務，應自98年1月12日止，視同解任。詎訴外人
    楊碧雲遲至98年2月7日始以主任委員身分，召開問鼎市政社
    區98年區分所有權人會議，並選任第二屆管理委員，此有問
    鼎市政社區98年區分所有權人會議紀錄1份在卷為憑（參見
    本院卷第33頁至第35頁），自屬無召集權人所召開之會議，
    其所召開之問鼎市政社區98年區分所有權人會議，既非公寓
    大廈管理委員會合法成立之意思機關，自不能為有效之決議
    ，且在形式上亦屬不備成立要件之會議，其所為之決議當然
    自始完全無決議之效力，自不待言。承前所述，楊碧雲於其
    主任管理委員任期屆滿後，即已喪失主任管理委員身分，自
    無以主任管理委員身分召集區分所有權人會議，且其未經區
    分所有權人合法推選，亦無召開系爭會議之權限，系爭會議
    既由無召集權限之楊碧雲召集而召開，按之上開說明，原告
    自得提起確認系爭會議決議不存在之訴以資救濟，是原告請
    求確認被告問鼎市政管理委員會於98年2月17日所召開之系
    爭社區第二屆新任委員會議，選任原告為主任委員，並選任
    訴外人賴坤東為副主任委員之決議無效，核屬有據，應予准
    許。
  (2)再查系爭社區規約第6條一之規定，原則上有權召開管理委
    員會會議者為主任委員，另依系爭社區規約第6條二之規定
    ，於發生重大事故有即時處理之必要或經2分之1以上之委員
    請求召開管理委員會會議時，主任委員應盡速召開臨時管理
    委員會會議；另依照系爭規約第9條五副主任委員應輔佐主
    任委員執行業務，於主任委員因故不能行使職權時代理其職
    務。惟依前揭說明，可知原告並不具備系爭社區管理委員暨
    主任委員之資格；訴外人賴坤東亦不具備系爭社區管理委員
    暨副主任委員之資格，從而無論係原告或訴外人賴坤東均非
    系爭社區管理委員會會議之召集權人，故98年7月26日由訴
    外人賴坤東所召開者之臨時管理委員會會議，亦同屬無召集
    權人所召開之會議，在形式上亦屬不備成立要件之會議，其
    所為之決議當然自始完全無決議之效力，原告自得提起確認
    系爭會議決議不存在之訴以資救濟，是原告請求確認被告問
    鼎市政管理委員會於98年7月26日所召開之系爭社區臨時管
    理委員會議，並決議解任原告及選任黃啟文為主任委員之決
    議無效，核屬有據，應予准許。
  (3)又依兩造所不爭執99年2月27日修正前系爭社區規約第3條一
    之規定，區分所有權人會議由本社區全體區分所有權人組成
    ，其定期會議及臨時會議之召開，依公寓大廈管理條例第25
    條之規定，召集人由區分所有權人互推1人產生（第一次由
    起造人擔任召集人，其後由主任委員擔任）。召集人無法互
    推產生時，依區分所有權人名冊順序輪流擔任，或申請地方
    主管機關指定臨時召集人。輪值召集人違反召集義務時，區
    分所有權人得申請主管機關指定次順序區分所以權人任之。
    可知系爭社區之區分所有權人會議，無論係定期會議或臨時
    會議，除第一次由起造人擔任外，其後原則上應由系爭社區
    之主任委員擔任之，本件被告問鼎市政管理委員會之管理委
    員，於第一屆管理委員於98年1月12日任期屆滿解任後，即
    未曾合法選任管理委員及主任委員，且無證據證明98年10月
    18日召開問鼎市政98年臨時區分所有權人會議、99年2月27
    日召開問鼎市政社區99年區分所有權人會議之召集人黃啟文
    ，係經全體區分所有權人互推選任而擔任98年10月18日召開
    問鼎市政98年臨時區分所有權人會議、99年2月27日召開問
    鼎市政社區99年區分所有權人會議之召集人，且依兩造所不
    爭執之區分所有權人名冊所示，被告黃啟文亦非區分所有權
    人名冊上列為第一順位之區分所有權人，並其亦非主管機關
    指定之召集人，是被告黃啟文所召集之98年10月18日召開問
    鼎市政98年臨時區分所有權人會議、99年2月27日召開問鼎
    市政社區99年區分所有權人會議，仍屬無召集權人所召開之
    會議，在形式上亦屬不備成立要件之會議，其所為之決議當
    然自始完全無決議之效力，原告自得提起確認系爭會議決議
    不存在之訴以資救濟，是原告請求確認被告問鼎市政管理委
    員會98年10月18日召開問鼎市政98年臨時區分所有權人會議
    ，並決議解任原告主任委員職務之決議，及99年2月27日召
    開問鼎市政社區99年區分所有權人會議，並決議選任管理委
    員及修正社區規約之決議無效，即屬有據，應予准許。
  (4)再查，本件被告問鼎市政管理委員會於第一屆管理委員於98
    年1月12日任期屆滿解任後，即未曾合法選任管理委員及主
    任委員，核如前述，則被告問鼎市政管理委員會，於99年3
    月5日由被告黃啟文所召開問鼎市政社區第三屆新任委員任
    職會議，亦屬無召集權人所召開之會議，在形式上亦屬不備
    成立要件之會議，其所為之決議當然自始完全無決議之效力
    ，原告自得提起確認系爭會議決議不存在之訴以資救濟，是
    原告請求確認被告問鼎市政管理委員會於99年3月5日召開問
    鼎市政社區第三屆新任委員任職會議，並選任主任委員及決
    議管理委員會召開時間之決議無效，仍屬有據，應予准許。
五、綜上所述，本件被告問鼎市政管理委員會於第一屆管理委員
    於98年1月12日任期屆滿解任後，即未曾合法選任管理委員
    及主任委員，且無證據證明上開區分所有權人會議及管理委
    員會之召集權人，係經全體區分所有權人互相推選而擔任，
    並各該會議之召集人亦非區分所有權人名冊上第一順位之召
    集權人，且非主管機關所指定之召集權人，是上開區分所有
    權人會議及管理委員會均屬無召集權人所召開之會議，形式
    上均不備成立要件，所為決議均無決議之效力，從而，原告
    請求確認：(一)確認被告問鼎市政管理委員會，於98年2月7日
    之會議決議無效。(二)確認被告問鼎市政管理委員會，於98
    年7月26日之會議決議無效。(三)確認被告問鼎市政管理委員
    會，於98年10月18日之會議決議無效。(四)被告問鼎市政管理
    委員會，於99年2月27日及99年3月5日之會議決議無效，均
    有理由，應予准許。逾此部分之主張，為無理由，應予駁回
    。
六、按預備訴之合併，係以先位之訴不合法或無理由，為後位之
    訴的判決條件，先位之訴有理由，後位之訴即無庸判決。本
    件原告提起預備訴之合併，上開本院認其上開先位有理由部
    分，就其備位聲明自無庸判決，併此敘明。
貳、反訴部份：
一、按被告於言詞辯論終結前，得在本訴繫屬之法院，對於原告
    及就訴訟標的必須合一確定之人提起反訴。反訴之標的，如
    專屬他法院管轄，或與本訴之標的及其防禦方法不相牽連者
    ，不得提起。反訴，非與本訴得行同種之訴訟程序者，不得
    提起。當事人意圖延滯訴訟而提起反訴者，法院得駁回之。
    民事訴訟法第259條、第260條分別定有明文。查本件原告主
    張問鼎市政管理委員會於98年2月7日、98年7月26日、98年
    10月18日、99年2月27日及99年3月5日之會議決議因為無召
    集權人召開之會議，故先位聲明請求確認各該次會議無效，
    決議無效或不存在，以及被告問鼎市政管理委員會與被告主
    任委員黃啟文自98年7月26日起至99年11月30日止之委任關
    係不存在；備位聲明被告問鼎市政管理委員會於98年7月26
    日會議，關於「案由一決議 (一)解除主任委員邱柏宇職務
    。決議 (四)新任主任委員黃啟文，新任副主任委員游伯文
    」之決議，以及98年10月18日、99年2月27日、99年3月5日
    之會議決議，應予撤銷，且被告問鼎市政管理委員會與被告
    主任委員黃啟文自98年7月26日起至99年11月30日止之委任
    關係不存在。而本件被告問鼎市政管理委員會、黃啟文於本
    案言詞辯論終結前，提起反訴請求確認反訴原告黃啟文與反
    訴原告問鼎市政管理委員會間，自98年6月28日（或98年7月
    26 日）起至99年12月31日止之主任委員之委任關係存在，
    是本件反訴之標的與本訴之標的均與被告問鼎市政管理委員
    會與被告黃啟文間之主任委員委任關係有關而有相牽連之關
    係，且尚不致延滯訴訟終結，又非專屬他法院管轄，揆諸前
    揭規定，反訴原告提起反訴，於法自屬有據，應予准許，先
    予敘明。
二、按原告於判決確定前，得撤回訴之全部或一部，但被告已為
    本案之言詞辯論者，應得其同意，民事訴訟法第262條第1項
    定有明文。本件反訴原告起訴時，反訴聲明：「 (一)確認
    反訴被告與反訴原告問鼎市政管理委員會間之第二屆管理委
    員會主任委員之委任關係自98年7月26日以後不存在。(二)
    確認反訴原告黃啟文與反訴原告問鼎市政管理委員會間之第
    二屆管理委員會之主任委員關係自98年7月26日起存在。(三
    )確認反訴被告與問鼎市政社區全體區分所有權人間之第二
    屆管理委員之委任關係自98年10月18日以後不存在。(四)反
    訴被告應將附表一A印文所示之『問鼎市政社區管理委員會
    』印章及C印文所示之『邱柏宇』印章及附表二B印文所示之
    『問鼎市政管理委員會』印章及C印文所示之『邱柏宇』印
    章，均返還反訴原告問鼎市政管理委員。」，嗣於本院審理
    中，撤回前揭 (一)、(三)、(四)部份訴訟，僅請求確認反
    訴原告黃啟文與反訴原告問鼎市政管理委員會間，自98年6
    月28日（或98年7月26日）起至99年12月31日止之主任委員
    之委任關係存在，且得反訴被告之同意，是反訴原告撤回該
    部分之訴訟，合於前開規定，應予准許。
三、按確認法律關係之訴，非原告有即受確認判決之法律上利益
    者，不得提起之，民事訴訟法第247條第1項定有明文。所謂
    即受確認判決之法律上利益，係指法律關係之存在與否不明
    確，原告主觀上認其在法律上之地位有不妥之狀態存在，且
    此種不妥狀態，能以確認判決將之除去者而言（最高法院52
    年臺上字第1237號判例參照）。又確認法律關係成立或不成
    立之訴，以確認現在之法律關係為限，如已過去或將來應發
    生之法律關係，則不得為此訴之標的（最高法院49年臺上字
    第1813號判例參照），但過去不成立之法律關係，延至目前
    仍繼續不存在時，仍不失為現在之法律關係。如對於該法律
    關係存在與否，有即受確認判決之法律上利益者，自非不得
    對之提起確認之訴（最高法院92年度臺上字第496號判決意
    旨參照）。經查反訴原告黃啟文係於98年2月7日經問鼎市政
    社區區分所有權人會議選任為第二屆管理委員會之管理委員
    ，並於同年7月26日之臨時管理委員會中，經選任為主任委
    員，嗣於99年2月27日所召開之99年區分所有權人會議，經
    再度推選續任主任委員，第三屆主任委員任期為99年3月1日
    至99年12月31日止。然因反訴被告質疑第二屆及第三屆區分
    所有權人會議之合法性，反訴原告問鼎市政社區管理委員會
    第三屆管理委員遂於99年12月26日總辭，並再選任第四屆之
    管理委員，且選任訴外人陳鴻章為主任委員，業據前述，是
    可知反訴原告黃啟文自99年12月26日起已非反訴原告問鼎市
    政管理委員會之管理委員或主任委員，即便99年12月26日之
    會議效力有所爭議，然第三屆管理委員之任期亦僅到99年12
    月31日止，反訴原告黃啟文管理委員暨主任委員之身分均已
    不存在，是現時反訴原告黃啟文與反訴原告問鼎市政管理委
    員會之委任關係並無委任關係存在，亦無何等過去不成立之
    法律關係，延至目前仍繼續不存在之情形，則反訴原告請求
    確認反訴原告黃啟文與反訴原告問鼎市政管理委員會間，自
    98年6月28日（或98年7月26日）起至99年12月31日止之主任
    委員之委任關係存在，即為對於過去而非現存之法律關係所
    為之爭執，無使原告現時之法律上地位產生不安之狀態可言
    ，從而原告就此部份之訴訟，自無提起確認判決之法律上利
    益可言，逵諸前開判例及判決意旨之說明，反訴原告提起本
    件確認訴訟自非適法，反訴原告之訴即應予駁回。
參、本件為判決基礎之事證已臻明確，兩造其餘主張、陳述及舉
    證，核與本件之論斷結果無影響，自無庸逐一論述，附此敘
    明。
肆、訴訟費用負擔之依據：民事訴訟法第79條。
中    華    民    國    100  年    5    月    27    日
                  民事第一庭  法  官  戴博誠
以上正本係照原本作成。
如對本判決上訴，須於判決送達後20日內向本院提出上訴狀。
中    華    民    國    100  年    5    月    27    日
                              書記官  何俞瑩